【裁判字號】    95,上易,254
【裁判日期】    951017
【裁判案由】    塗銷抵押權登記
【裁判全文】
臺灣高等法院臺中分院民事判決         95年度上易字第254號
上  訴  人  丙○○
            乙○○
兼上列二人
法定代理人  庚○○  住同上
上三人共同
訴訟代理人  甲○○  住同上
被  上訴人  台中商業銀行股份有限公司
                    設台中市○區○○路87號
法定代理人  己○○  住台中市○區○○路87號
訴訟代理人  戊○○  住台中市北屯區○○○路80之4號
被  上訴人  丁○○  住臺中縣外埔鄉○○路667巷83弄26號
上列當事人間請求塗銷抵押權登記事件，上訴人對於中華民國95
年5月24日臺灣臺中地方法院第一審判決（94年度訴字第841號）
提起上訴，本院於95年10月3日言詞辯論終結，茲判決如下：
    主      文
上訴駁回。
第二審訴訟費用由上訴人連帶負擔。
    事實及理由
一、上訴人丙○○、乙○○、庚○○未於言詞辯論日期到場，核
    無民事訴訟法第386條所列各款情形，依被上訴人之聲請，
    由其一造辯論而為判決。
二、上訴人主張：台中縣外埔鄉○○段第121號土地（重測前為
    六分段319地號），原為伊等之訴訟代理人甲○○出資所購
    ，信託登記在其長子即伊等之被繼承人申釧秉名下，因名義
    上屬申釧秉所有，嗣申釧秉於民國（下同）90年2月3日死亡
    ，由伊等3人繼承，應有部分各為1/3。訴外人薛瓊美為申釧
    秉之母，於85年9月間假冒申釧秉名義提供系爭土地為其向
    被上訴人台中商銀借款之擔保，並於同年月25日設定最高限
    額新台幣（下同）120萬元之抵押權，使申釧秉共同擔任債
    務人；復於同年10月1日假冒申釧秉名義，在借款100萬元之
    借據上簽名擔任連帶保證人，並以同一方式一再延期還款。
    嗣申釧秉死亡後，薛瓊美即不願繼續繳息，台中商銀起訴請
    求伊等連帶清償借款，經原法院91年度訴字第3414號判決
    伊等敗訴，伊等不服提起上訴，經本院91年度上易字第416
    號，以台中商銀不能就所提主張申釧秉為連帶保證人之借據
    、增補借據、約定書上申釧秉之簽名及蓋章為真正，而認台
    中商銀之請求無理由，廢棄原判決，並駁回其訴確定在案。
    抵押權係擔保物權，以主債權存在為前提，主債權如不存在
    ，即失所附麗；本件抵押權係於89年9月25日即已設定，而
    薛瓊美係至同年10月1日始向台中商銀借款，是本件抵押權
    設定之初，並無任何債權存在，從屬性已有欠缺，而被上訴
    人又已經法院判決確認其對伊等主債權不存在，不得向伊等
    請求連帶給付，故本項抵押權設定自應予以塗銷。上開前案
    訴訟二審繫屬中，台中商銀雖於93年7月23日將本件抵押債
    權及抵押權讓與被上訴人丁○○，並於95年1月13日以甲地
    資字第089220號辦理讓與登記完畢，惟，丁○○係因第三人
    清償而受讓取得債權及抵押權，伊等並未受通知，如受通知
    顯必聲明異議，則該讓與行為，對債務人自不生效力。退步
    言之，台中商銀既已不得向伊等求償，則該效力自及於受讓
    人丁○○，故本項抵押權登記亦應予以塗銷。又由抵押權設
    定契約書、土地登記申請書上均無申釧秉之簽名，85年9月
    23日不動產抵押申請書、約定書上之申釧秉簽名均非申釧秉
    簽名筆跡，86年9月30日放款轉期請示單之保證人「申釧秉
    」三字由肉眼即可判斷係薛瓊美偽簽，且申釧秉自高中時起
    即罹患精神分裂症，為無意識能力之人，數十年來持續在台
    中靜和醫院、大甲光田醫院治療，無何謀生能力，顯無借款
    需要及還款能力，在土地登記申請書上竟列為「義務人兼債
    務人」，而薛瓊美又為申釧秉之生母，其對申釧秉握有極大
    之掌控力等情，復觀之大甲鎮戶政事務所93年8月16日中縣
    甲戶字第0930002596號函文所述：「申君在民國85年間未辦
    理請領印鑑證明，於民國86年2月26日在本轄委任辦理印鑑
    證明2份」，可知本件抵押權之設定，乃薛瓊美勾結周碩祥
    代書，假冒申釧秉名義而為設定。被上訴人丁○○雖提出88
    年2月27日家庭會議紀錄、88年5月21日切結書，惟其均在系
    爭抵押權85年9月25日設定後數年始作成，該家庭會議記錄
    中申釧秉之簽名，應係薛瓊美偽造，而切結書上則無申釧秉
    之簽名，均為薛瓊美字體。而家庭會議紀錄第5點所記載：
    「外埔土地當初是薛瓊美與外公（即薛瓊美之父）共同買受
    」，與切結書所載：「立切結書人申釧秉，所有坐落在外埔
    鄉○○段地號319……係與薛瓊美等於78年1月27日共同買受
    」情形不符。且訴外人申春枝既未到場參與，憑何決定將訴
    外人申春枝所有3分之1部分轉讓予丁○○？另家庭會議記錄
    第6點所載：「……外埔土地有抵押借款100萬元，另抵押設
    定丁○○500 萬元，撫養親屬（指薛瓊美）為1,000萬元」
    ，惟查系爭土地價值僅400萬元，申釧秉自無可能同意設定
    如此高額抵押等情，爰提起本件訴訟，求為命：(一)被上訴人
    等應將在85年9月25日以甲地字第009856號地件，對伊等所
    有坐落台中縣外埔鄉○○段第121號土地，所設定最高限額
    120萬元抵押權塗銷；(二)被上訴人丁○○應將台中縣外埔鄉
    ○○段第121號、面積1971.45平方公尺土地，於95年1月13
    日以甲地資字第089220號收件，所設定最高限額120萬元之
    抵押權登記塗銷之判決。
三、被上訴人台中商業銀行股份有限公司則以：伊不爭執上訴人
    等起訴狀所載有關渠等3人之連帶保證債務業經判決不存在
    之事實，惟，否認渠等所主張系爭抵押權之設定係屬偽造，
    況被上訴人丁○○已主動向伊清償借款，伊已於93年7月23
    日將本件抵押債權及抵押權讓與登記完畢，伊已非抵押權人
    ，無從塗銷抵押權，上訴人等之請求自屬無據等語，被上訴
    人丁○○則以：伊於88年2月27日，與薛瓊美、申釧秉、申
    學彥及宋禮彰等人，在台中縣大甲鎮○○路家中召開家庭會
    議，會中薛瓊美報告就系爭土地向被上訴人台中商銀設定抵
    押貸款乙事，經宋禮彰記錄，並由申釧秉於88年5月21日出
    具切結書等情，均足證明申釧秉早已知悉系爭土地設定抵押
    權情事。伊確有向台中商銀清償貸款，上訴人須清償全部債
    務，伊始能塗銷抵押權登記。本件抵押權並非被冒名設定，
    申釧秉雖罹精神分裂症，惟於設定抵押當時，並非處於無意
    思能力之狀態；上訴人指摘系爭家庭會議紀錄係偽造，僅渠
    等之主觀推測，殊乏實證；本件抵押權擔保之對象（債權）
    確實存在，並未欠缺從屬性；伊與台中商銀間之讓與行為，
    均依法辦理，並有通知原債務人薛瓊美，上訴人主張渠等未
    受通知，顯有誤解等語，資為抗辯。
四、原審審理後，斟酌兩造之主張及攻擊防禦方法結果，認上訴
    人之訴為無理由，而為上訴人全部敗訴之判決。上訴人不服
    ，提起上訴，聲明求為判決：(一)原判決廢棄；(二)被上訴人等
    應將在85年9月25日以甲地字第009856號收件，對伊等所有
    坐落台中縣外埔鄉○○段第121號土地，所設定最高限額120
    萬元抵押權塗銷；(三)被上訴人丁○○應將台中縣外埔鄉○○
    段第121號、面積1971.45平方公尺土地，於95年1月13日以
    甲地資字第089220號收件，所設定最高限額120萬元之抵押
    權登記塗銷；(四)第一、二審訴訟費用由被上訴人負擔。被上
    訴人等則答辯聲明均求為判決：(一)上訴駁回；(二)訴訟費用由
    上訴人負擔。
五、兩造不爭執之事項：
  (一)系爭土地係於85年9月25日設定本金最高限額120萬元抵押權
    予被上訴人台中商銀，由訴外人薛瓊美向該銀行借款100萬
    元，上訴人之被繼承申釧秉對該銀行之連帶保證債務則與抵
    押權之設定同時辦理。
  (二)被上訴人台中商銀對上訴人三人繼承之上開連帶保證債權案
    經本院91年度上易字第416號判決確認為不存在。
  (三)被上訴人台中銀行對薛瓊美之債權含違約金、利息等在內共
    130萬元已由被上訴人丁○○代償，被上訴人台中商銀已於
    93年7月23日將系爭抵押債權及抵押權讓與丁○○，並於95
    年1 月13日辦理讓與登記完畢。
六、兩造爭執之事項：
  (一)上訴人之被繼承人申釧秉於本件系爭土地設定抵押權時，是
    否具意識能力並為同意？被上訴人丁○○所提88年2月27日
    家庭會議紀錄是否真正？
  (二)被上訴人台中商銀對上訴人三人所繼承自申釧秉之連帶保證
    債務既已經確定判決予以確認為不存在，則系爭抵押權是否
    因無所擔保之債權而欠缺從屬性？又被上訴人台中商銀仍將
    債權及抵押權轉讓與丁○○，是否無效？
七、本院之判斷：
  (一)關於系爭抵押權之設定：
    1.上訴人主張：伊等之被繼承人申釧秉自高中時期即罹精神
      分裂症，應無辦理設定抵押之意識能力，設抵押之設定應
      係經偽造云云，被上訴人台中商銀則否認該抵押權之設定
      出自偽造之事實，被上人丁○○並以申釧秉確同意為本件
      抵押權之設定，此有88年2月27日之家庭會議紀錄可證等
      語置辯。
    2.按當事人主張有利於己之事實者，就其事實有舉證之責任
      ，民事訴訟法第277條前段定有明文。另私文書應由舉證
      人證其真正，同法第357條前段亦有明文。本件上訴人既
      主張系爭抵押權設定書上之印章非申釧秉所蓋，縱係申釧
      秉蓋章，惟其於高中時已患精神分裂症，並自86年1月起
      惡化、無意識能力，亦無借款需要及還款能力，故對系爭
      土地已為抵押權設定應不知情等情，則依法被上訴人就其
      所提之抵押權設定契約書為真正乙情，自應舉證證明之。
      經查：(1)證人即系爭抵押權設定之承辦代書周碩祥到庭證
      稱：「（系爭抵押權設定契約書）是我寫的沒錯，也是我
      代辦的，但是時間已經很久了，所以是誰找我代辦的，我
      已經沒有印象了，因為有時候是銀行找我辦，有時候是當
      事人找我辦的。該申請書上的申釧秉、薛瓊美我都有見過
      ，我是先認識薛瓊美的，申釧秉是有見過。對於提示的抵
      押權設定，是何人找我辦的，我已經忘記了，因為我每年
      辦理的案件有幾百件，對於這一件並沒有特別的印象。金
      融機關辦理貸款都比較慎重，辦理抵押設定，有時也會簽
      名，但本件只有蓋印章沒有簽名。對於申釧秉與薛瓊美是
      否都有到場，我沒有印象，但我認為應該是都有到場蓋章
      ，但是否確實有到場，我已經忘記了。如果辦理抵押設定
      是辦給銀行的，依作業規定是不需要印鑑證明的，所以只
      要有印章就可以了，因為通常銀行都會辦理對保，當事人
      都會到場。」等語，故依人周碩祥所述，並參諸卷附系爭
      抵押權之設定及借款資科（參原審卷第一字第50－60頁，
      台中地院90年度訴字第3414號卷8－9頁），足認系爭抵押
      權之設定，乃經申釧秉到場辦理及經銀行承辦人員對保之
      手續，其設定之程序並無異常之處。
    (2)被上訴人丁○○所提88年2月27日之家庭會議紀錄影本乙
      件，上載確認本件100萬元抵押借款之存在，經與會之薛
      瓊美、申釧秉、丁○○、申健昇、申學彥及見證人薛奇楠
      在其上簽名，此有該會議紀錄在卷可證（見原審卷第一宗
      第94-96頁），並經證人即該會議紀錄之紀錄人員宋禮章
      於原審到庭證稱：家庭會議紀錄上的字是伊所記載，當天
      最主要處理岳母即薛瓊美家有關土地之事宜，當時是邊談
      邊記載，因有些事情是薛瓊美已先談過，故事情談得很順
      利，開會只是將一些事情確定下來，讓大家知道。當時申
      釧秉之身體狀況很好，對於開會之事情也都瞭解，亦表示
      同意。見證人薛奇楠雖係會議進行約半小時後始到場，但
      當時有看過會議紀錄，伊並就薛奇楠不明瞭之處予以解釋
      。會議由8點半進行至9點半多，待伊將大家之共識記載完
      畢後會議即結束。記錄寫好後，正本則放在薛瓊美那邊。
      記憶中會議紀錄上之簽名均是到場之本人親自簽名，至於
      印章部分，伊並無印象，不知是何時所蓋等語明確，本此
      足認該家庭會議紀錄確實曾召開，且申釧秉亦有與會簽名
      。上訴人雖主張家庭會議紀錄上申釧秉之簽名應係薛瓊美
      所偽造云云，然查，本院前案經將臺中區中小企業銀行約
      定書2件內申釧秉簽名各3處、增補借據內連帶保證人欄申
      秉簽名1處、撥款協議書暨約定書內申釧秉簽名1處等筆跡
      ，是否與申釧秉印鑑登記證明申請書、彰化商業銀行申釧
      秉帳戶印鑑卡、申釧秉生前於光田綜合醫院日間病房簽到
      簿１本之簽名檢送原本囑託內政部警政署刑事警察局鑑定
      ，經鑑定結果，因供比對之簽名筆跡有2種書寫方式，且
      特徵不明顯，難以認定。此有該局93年9月23日刑鑑字第
      09300 193676號函可稽（見該院91年度上易字第416號民
      事卷第2宗第73頁）。而原審法院90年度訴字第3414號判
      決審理過程中曾調取臺灣臺中地方法院87年度婚字第893
      號離婚事件卷內88年1月5日所製作之勘驗筆錄，申釧秉生
      前所當場簽名2次之筆跡（即該院90年度訴字第3414判決
      卷卷宗第38頁下方、第40頁下方），送請內政部警政署刑
      事警察局鑑定結果，因簽名筆跡特徵不明顯，無法鑑定，
      此亦有該局鑑定結果，因簽名筆跡特徵不明顯，無法鑑定
      ，此亦有該局91年7月9日91刑鑑字第091174695號函足憑
      （見該卷第110頁）。是關於文書簽名部分，既經2次送鑑
      ，均因簽名筆跡特徵不明顯，未能以筆跡比對方式鑑定是
      否遭偽造，且上訴人復未能提出申釧秉其他可資鑑定、比
      對之簽名文件，則本院就上訴人所為家庭會議記錄上申釧
      秉之簽名係偽造乙節，自無再送請鑑定之必要。
    (3)關於申釧秉於88年間之精神狀況，曾經台灣台中地方法院
      於該院87年度婚字第893號離婚案件88年1月5日庭中當場
      勘驗，記載：「申釧秉於88年1月間，精神狀況仍屬良好
      ，對答如流，亦能從事餐廳清潔工作」等情，此經本院調
      取該案卷查核屬實，顯見申釧秉當時精神狀況仍屬正常，
      仍具相當認知與表達能力，足認申釧秉並非長期處於精神
      異常狀態，而在無積極證據認定之前提下，自難遽謂申釧
      秉於85年9月系爭抵押權設定當時，係處於無意思能力之
      狀態，雖上訴人訴訟代理人甲○○再三指稱被害人申釧秉
      患有精神分裂症，長期服藥，惟甲○○既自承其長期離家
      遠赴緬甸經商，則其對申釧秉之近況是否瞭解，即非無疑
      。故本件上訴人主張申釧秉於85年9月當時並無意識能力
      ，對系爭土地為抵押權設定並不知情乙節，即屬無據。
    3.綜上，上訴人丁○○所提上開家庭會議紀錄所載可知系爭
      設定抵押之土地係登記在申釧秉名下，然就已有設定抵押
      借款100萬元之情事，已然知悉。而其於當場或事後均未
      有所異議，則被上訴人抗辯申釧秉就系爭抵押之設定早已
      知情並曾同意乙節，自屬有據。上訴人雖主張薛瓊美對申
      釧秉之影響力頗大，致申釧秉於家庭會議上承認上開不利
      於己之設定，顯違常理，然申釧秉於家庭會議在場且當場
      簽名之事實，既經證人宋禮章證述在卷，上訴人復未能提
      出足資鑑定、比對申釧秉簽名之其他文書以供鑑定申釧秉
      於家庭會議之簽名係出於偽造，本件應認申釧秉就系爭抵
      押權之設定應屬知情並曾為同意乙節，業如前述，故即使
      上訴人所稱薛瓊美對申釧秉之影響力頗大，然薛瓊美係申
      釧秉之母，遑論薛瓊美對申釧秉是否有影響力，本件申釧
      秉既可認係有意思能力之成年人，其同意為設定系爭抵押
      權之行為，於法均有其效力，自不待言。
  (二)關於系爭抵押權是否有所擔保之債權暨其轉讓是否有效方面
    ：
    1.按抵押權之成立，以債權存在為前提，債權若不存在，抵
      押權亦不成立，是為抵押權成立上（發生上）之從屬性。
      又本件依上訴人主張之事實可知，薛瓊美於85年9月間向
      被上訴人臺中商銀借款，申釧秉除有擔任連帶保證人外（
      讓連帶保證債務，業經判決確定認定不存在），尚有以申
      釧秉所有之系爭土地設定抵押權給被上訴人台中商銀之事
      實，則系爭抵押權所擔保之對象顯為薛瓊美向被上訴人台
      中商銀之借款債務，而非申釧秉對被上訴人台中商銀之連
      帶保證債務，故本件於判定系爭抵押權之成立從屬性之問
      題時，應就薛瓊美與被上訴人台中商銀間是否有消費借貸
      之法律關係存在，殊與申釧秉與被告台中商銀間是否有連
      帶保證關係存在無涉。而本件薛瓊美確有向被上訴人台中
      商銀借款乙節，亦為兩造所不爭執，並有被上訴人台中商
      銀所提出薛瓊美向其借款之相關契約及借據資料等在卷可
      稽，則系爭抵押權所能擔保之債權即被上訴人台中商銀對
      薛瓊美之借款債權，乃合法有效存在，上訴人以申釧秉就
      此債務之連帶保證債務經確認為不存在，即指系爭抵押權
      欠缺所擔保之債權從屬性，而以此為由訴請塗銷系爭抵押
      權之設定，洵屬無理由。
    2.查系爭抵押權所擔保之借款債權乃合法存在，並經被上訴
      人丁○○代為清償，而經被上訴人台中商銀將系爭債權及
      抵押權讓與被上訴人丁○○，且已登記完畢，此有被上訴
      人台中商銀所提出之「債權及抵押權讓與契約書」，抵押
      權設定契約書等在卷可稽，上訴人指其為無債權而轉讓，
      並為權利之濫用，其轉讓無效云云，殊屬無據，並執此認
      應塗銷該抵押權之轉讓登記，為無理由。而系爭抵押權既
      已轉讓與被上訴人丁○○，被上訴人台中商銀已非抵押權
      人，上訴人仍以台中商銀為被告，訴請塗銷系爭抵押權之
      設定登記，自無理由。
八、綜上所述，上訴人訴請被上訴人台中商銀及丁○○塗銷系爭
    土地上開二次之抵押權設定及轉讓登記，為無理由。應予駁
    回。原審因而為上訴人敗訴之判決，依法並無不合。上訴意
    旨仍執陳詞，指摘原判決為不當，求予廢棄改判，為無理由
    ，應予駁回。
九、本件為判決基礎之事證已臻明確，兩造其餘攻擊防禦方法及
    所提證據，或聲請調查之證據，經本院審酌後，認為均不影
    響本院前揭審認結論，爰不逐一論駁，併此明。
十、據上論結，本件上訴為無理由，依民事訴訟法第463條、第
    385條第1項前段、第449條第1項、第78條、第85條第2項，
    判決如主文。
中    華    民    國    95    年    10    月    17    日
                    民事第三庭審判長法  官   陳照德
                                    法  官   陳成泉
                                    法  官   朱  樑
以上正本係照原本作成。
兩造均不得上訴。
                                    書記官    陳俞豪
中    華    民    國    95    年    10    月    19    日
                                                      Ｄ


司法院資訊處製作；財團法人民間司法改革基金會備份。
